【裁判字號】    99,苗簡,263
【裁判日期】    991231
【裁判案由】    分割共有物
【裁判全文】
臺灣苗栗地方法院民事簡易判決         99年度苗簡字第263號
原      告  何岳庭
            何宛玲
共      同
訴訟代理人  林美杏
被      告  陳何阿勤
            何萬生
上列當事人間請求分割共有物事件，本院於民國99年12月7 日言
詞辯論終結，判決如下：
    主  文
兩造就共有坐落苗栗縣造橋鄉○○段248 、251 地號土地合併分
割，分割方法如附圖一（甲方案）所示：編號248-2A、251-1A部
分、面積317.44平方公尺，分歸原告共同取得，並按應有部分各
2 分之1 繼續維持共有；編號248-1B、251B部分、面積1269.76
平方公尺，分歸被告陳何阿勤所有；編號248C部分、面積317.44
平方公尺，分歸被告何萬生所有。
訴訟費用由被告陳何阿勤負擔3 分之2 、被告何萬生負擔6 分之
1 ，餘由原告各負擔12分之1。
    事實及理由
壹、程序事項：
一、按訴狀送達後，原告不得將原訴變更或追加他訴，但訴訟標
    的對於數人必須合一確定時，追加其原非當事人之人為當事
    人者，不在此限。原告於判決確定前，得撤回訴之全部或一
    部。但被告已為本案之言詞辯論者，應得其同意。民事訴訟
    法第255 條第1 項第5 款、第262 條第1 項分別定有明文。
    經查，原告起訴時原僅列陳何阿勤為被告，惟本件系爭土地
    起訴時之共有人除原告及被告陳何阿勤外，尚有何萬發、何
    萬生、張何蚶蕊、何寶珠等人，嗣原告於民國99年6 月10日
    以書狀追加上開4 人為被告（見本院卷第21頁），核與民事
    訴訟法第255 條第1 項第5 款規定相符。其後，被告何萬發
    、張何蚶蕊、何寶珠於訴訟繫屬中將其等就苗栗縣造橋鄉○
    ○段248 、251 地號土地之應有部分，均出售予被告陳何阿
    勤所有，並已辦妥所有權移轉登記，有卷附土地登記謄本在
    卷可稽（見本院卷第101 至104 頁），原告乃於99年12月7
    日以言詞撤回對被告何萬發、張何蚶蕊、何寶珠之起訴，而
    被告何萬發、張何蚶蕊及何寶珠並未到庭或具狀為本案之言
    詞辯論，揆諸前揭條文規定，原告之撤回於法應屬有據，合
    先敘明。
二、被告陳何阿勤經合法通知，未於言詞辯論期日到場，核均無
    民事訴訟法第386 條各款所列情形，爰依民事訴訟法第436
    條第2 項、第385 條第1 項前段之規定，准原告之聲請，由
    其一造辯論而為判決。
貳、實體方面：
一、原告主張：緣坐落苗栗縣造橋鄉○○段248 、251 地號土地
    （下稱系爭248 、251 地號土地）為原告之祖父何木波所有
    ，何木波過世後由原告之父親何萬得與被告等人繼承，何萬
    得後於97年4 月21日死亡，乃由原告2 人繼承上開土地之應
    有部分，又該土地並無因物之使用目的不能分割或約定不為
    分割之情事，但無法協議分割，故有提起裁判分割之必要等
    語。並聲明：請求裁判分割系爭248 、251 地號土地，分割
    方式如99年11月15日苗栗縣竹南地政事務所土地複丈成果圖
    甲方案（即附圖一）所示編號248-2A及251-1A部分土地分配
    予原告何岳庭、何宛玲所有，並依應有部分比例各2 分之1
    保持共有；編號248-1B及251B部分土地分割予被告陳何阿勤
    所有；編號248C部分土地分割予被告何萬生所有。
二、被告則以：
（一）何萬生部分：同意原告主張之分割方案。
（二）陳何阿勤部分：伊同意系爭248 、251 地號土地按兩造應
      有部分比例即3 分之2 、6 分之1 、6 分之1 予以分割，
      但不願意分在中間位置，主張分割方案即如99年11月15日
      苗栗縣竹南地政事務所土地複丈成果圖乙方案（即附圖二
      ）所示，編號242-2B、251B部分分配予被告陳何阿勤所有
      ，編號248-1A 部分分配予原告依應有部分比例各2 分之1
      保持共有，編號248C部分分配予被告何萬生所有。
三、得心證之理由：
（一）按各共有人得隨時請求分割共有物，其分割方法，不能協
      議決定者，法院得因任何共有人之聲請，命以原物分配於
      各共有人；又共有人相同之數不動產，除法令另有規定外
      ，共有人得請求合併分割。民法第823 條第1 項、第824
      條第2 項第1 款、第4 項分別定有明文。又依區域計畫法
      劃定為特定農業區之農牧用地，為農業發展條例所定之耕
      地；若每宗耕地分割後，每人所有面積未達0.25公頃者，
      不得分割，但該條例89年1 月4 日修正施行後所繼承之耕
      地，或89年1 月4 日修正施行前之共有耕地，得於分割後
      宗數不超過共有人人數情形下，分割為單獨所有。農業發
      展條例第3 條第11款、第16條第1 項但書第3 款、第4 款
      及第2 項亦有明文。查系爭248 、251 地號土地均為特定
      農業區之農牧用地，核屬農業發展條例第3 條第11款規定
      之耕地，原告雖係於97年4 月21日始取得該土地應有部分
      ，然係因繼承其父親何萬得所致，應屬於農業發展條例89
      年1 月4 日施行後所繼承之情形；而被告何萬生、陳何阿
      勤（其中系爭248 地號土地應有部分6 分之1 於84年12月
      間取得、另6 分之1 則於98年9 月間取得）、原土地共有
      人即訴外人張何蚶蕊、何寶珠、何萬發等人均於84年12月
      間已分別取得系爭248 、251 地號土地之應有部分，有系
      爭土地之土地登記謄本在卷可稽（見本院卷第7 頁至第10
      頁）。足見系爭土地除原告以外之共有關係乃成立於89年
      1 月4 日之前，參照上開說明，應屬於農業發展條例第16
      條第1 項第3 款及第4 款規定共有之耕地，不受同條第1
      項本文就分割面積之限制。
（二）次查，系爭248 、251 地號土地乃相毗鄰，為兩造所共有
      且應有部分均相同，即原告應有部分各為12分之1 ，被告
      陳何阿勤應有部分為3 分之2 ，被告何萬生應有部分為6
      分之1 ，該土地之使用分區及使用地類別亦同為特定農業
      區之農牧用地，而兩造就土地復未訂有不分割之期限，亦
      無依物之使用目的不能分割之情形，惟無法協議分割等事
      實，業據原告提出土地登記謄本及地籍圖謄本為據（見本
      院卷第6 頁、第101 頁至第104 頁），並為被告所不爭執
      。是原告依上揭規定訴請裁判且合併分割系爭248 、251
      地號土地，洵屬有據，應予准許。
（三）另按分割之方法不能協議決定，或於協議決定後因消滅時
      效完成經共有人拒絕履行者，法院得因任何共有人之請求
      ，命為下列之分配：(一)以原物分配於各共有人。但各共有
      人均受原物之分配顯有困難者，得將原物分配於部分共有
      人。(二)原物分配顯有困難時，得變賣共有物，以價金分配
      於各共有人；或以原物之一部分分配於各共有人，他部分
      變賣，以價金分配於各共有人。以原物為分配時，因共有
      人之利益或其他必要情形，得就共有物之一部分仍維持共
      有。民法第824 條第2 項、第4 項分別定有明文。是依民
      法物權編之規定，請求分割共有物，仍以原物分配於各共
      有人為原則。另分割共有物係以消滅共有關係為目的，故
      法院於裁判分割共有土地時，除因該土地內部分土地之使
      用目的不能分割（如共同使用之道路）或部分共有人明示
      仍願維持共有關係等情形外，應將土地分配與各共有人單
      獨所有，不得創設新的共有關係；法院裁判分割共有物，
      定其分配，應兼顧全體共有人之利益，斟酌各共有人之利
      害關係並共有物之性質、價格、利用價值及經濟效用決之
      （最高法院88年度台上字第1801號、84年度台上字第1538
      號判決意旨可資參照）。經查：
    1.系爭248 、251 地號土地使用分區為特定農業區、使用地
      類別為農牧用地，核為農業發展條例第3 條第11款所定義
      之耕地，已如前述；又本件起訴時，系爭248 地號土地共
      有人共為6 人，系爭251 地號土地共有人則為7 人，其中
      除被告陳何阿勤於98年9 月7 日以買賣為原因取得系爭24
      8 地號土地應有部分6 分之1 （另6 分之1 應有部分則於
      84年12月已取得），原告何岳庭、何宛玲則係於97年4 月
      21日因繼承訴外人何萬得而分別取得系爭248 、251 地號
      土地應有部分各12分之1 以外，其他共有人則均係84年12
      月13日以繼承為原因，取得系爭248 、251 地號土地之應
      有部分，此有卷附土地登記謄本在卷可考（見本院卷第7
      頁至第10頁）。又依農業發展條例第16條第2 項規定，系
      爭土地雖可為分割，惟分割後土地之宗數不得超過共有人
      人數，查本件原告2 人於分割之聲明中明示仍願同意維持
      共有，從而，無論係採原告或被告陳何阿勤之分割方案，
      系爭248 、251 地號土地合併分割後之土地宗數均僅為3
      筆，顯未超過該土地原84年12月間共有人之人數，揆諸前
      開說明，自應准許。
    2.次查，本件系爭248 、251 地號土地並無分管契約存在，
      且現無任何使用，上開土地則位於台3 甲線道路邊，地處
      偏僻，周邊僅有設有零星之工廠，並無住家或商家，該土
      地上雖有廢棄石綿瓦屋頂豬舍，惟已廢棄多時而荒廢，其
      餘部分則雜草叢生等節，有勘驗筆錄及現場照片在卷可稽
      （見本院卷第65至71頁），故於分割時應無庸考量共有人
      就系爭248 、251 地號土地之利用情形。復參之系爭2 筆
      土地形狀均屬不規則形狀，西南方面臨省道台3 甲線，如
      以附圖一（甲方案）所示之方法分割系爭土地，各共有人
      所能分得之土地均較為方整，並能直接面臨台3 甲線對外
      出入，更能倍增經濟效益，足見原告所主張之方案應屬合
      理可行之分割方案。至於被告陳何阿勤雖主張以附圖二（
      乙方案）所示之分割方法應較為可採云云，惟依附圖二可
      知，原告所分得之編號248-1A土地部分，其形狀過於狹長
      ，最寬之處亦不過僅約5 公尺，惟土地長度則約75公尺，
      顯不利於土地之使用，實非係兼顧所有共有人權益之方割
      方法，且被告陳何阿勤復未能釋明如以附圖一所示分割方
      案，所分得附圖一所示編號248-1B及251B部分土地，究竟
      有何不利之情事，僅泛稱不願意分到中間部分土地云云，
      益徵被告陳何阿勤之主張應不足採。
    3.另按以原物為分配時，如共有人中，有不能按其應有部分
      受分配者，得以金錢補償之，民法第824 條第3 項定有明
      文；又關於共有物之分割，如依原物之數量，按其應有部
      分之比例分配，價值顯不相當者，依其價值按其應有部分
      比例分配，仍不失為以原物分配於各共有人，否則不顧慮
      經濟上之價值，一概按其應有部分核算之原物數量分配者
      ，將顯失公平（最高法院63年台上字第2680號判例意旨參
      照），故可知倘兩造分配土地之價值相當者，即應無再以
      金錢補償之必要。查系爭248 、251 地號土地地勢係屬平
      整，並無較為嚴重之起伏，再者，依附圖一（甲方案）所
      示分割方案，兩造所分得之土地尚屬方整而無不利使用情
      形，堪稱價值相當。兼以原告及被告何萬生於本院言詞辯
      論時，均表示同意以應有部分比例予以分割，無需再為鑑
      價等語（見本院卷第99頁），而被告陳何阿勤雖未於言詞
      辯論時到庭陳述，然其於本院現場履勘時亦同意以應有部
      分比例予以分割（見本院卷第66頁背面、第67頁），故本
      件應無再行以金錢補償之必要，附此敘明。
    4.從而，綜合上情，本院認為以附圖一（甲方案）所示之分
      割方法，對兩造當事人而言，最為公平，並符合經濟效用
      及全體共有人之利益，是原告主張依附圖一（甲方案）所
      示方案，分割系爭248 、251 地號土地等語，應為可採。
四、末按分割共有物糾紛，核其性質，兩造本可互換地位，則原
    告提起本訴雖依法有據，然被告之應訴又係法律規定所不得
    不然，其抗辯自為申張或防衛權利所必要，倘由敗訴當事人
    負擔全部訴訟費用，將顯失公平，本院認應由兩造依應有部
    分比例分擔訴訟費用較為允洽，爰依職權判決如主文第2 項
    所示。
五、本件事證已臻明確，兩造其餘主張、陳述及所提證據，經本
    院審酌，核與判決結果不生影響，爰不逐一論述，併予敘明
    。
六、訴訟費用負擔之依據：民事訴訟法第80條之1。
中    華    民    國    99    年    12    月    31    日
                  苗栗簡易庭法  官  游欣怡
以上正本係照原本作成。
如對本判決上訴，須於判決送達後20日內向本院提出上訴狀，如
委任律師提起上訴者，應一併繳納上訴審裁判費。
                            書記官  張宏賓
中    華    民    國    99    年    12    月    31    日
附圖一：苗栗縣竹南地政事務所99年11月15日繪製之土地複丈成
        果圖（甲方案）
附圖二：苗栗縣竹南地政事務所99年11月15日繪製之土地複丈成
        果圖（乙方案）

司法院資訊處製作；財團法人民間司法改革基金會備份。
